臺灣高等法院高雄分院民事判決　　　　　95年度重上字第71號
上　訴　人　乙○○
訴訟代理人　張賜龍律師
複　代理人　楊林澂律師
被　上訴人　大衛國際開發興業有限公司
法定代理人　甲○○
訴訟代理人　樓嘉君律師
上列當事人間請求履行契約事件，上訴人對於中華民國95年8 月
22日臺灣高雄地方法院95年度重訴字第146 號第一審判決提起上
訴，本院於96年9 月11日言詞辯論終結，判決如下：
    主  文
原判決廢棄。
被上訴人在第一審之訴及假執行聲請均駁回。
第一、二審訴訟費用由被上訴人負擔。
　　事實及理由
一、被上訴人主張：伊受訴外人建台水泥公司委託，辦理出售或
    出租位於高雄市○○○路3 號第14至35樓辦公室及高雄市○
    ○○路7 號地下室2 樓至11樓，以賺取利潤。上訴人於92年
    9 月間，與伊洽購其中第24樓層及10個停車位（下稱系爭買
    賣標的物），約定於92年12月23日由上訴人與建台公司簽訂
    買賣契約，詎上訴人屆期未履行，經被上訴人自92年12月底
    至93年3 月間，多次聯絡上開買賣事宜，並協議簽訂買賣契
    約時間延長至93年5 月底，惟上訴人屆期仍未履行，造成伊
    至少25,000,000元之鉅大損失，經雙方協議，遂於94年6 月
    22日簽訂協議書（下稱系爭協議書），由上訴人負擔其中美
    金300,000 元，並交付上訴人簽發，付款人為華南商業銀行
    香港分行，票面額美金300,000 元，發票日94年8 月31日支
    票（下稱系爭支票）予伊，惟屆期仍未付款。爰依系爭協議
    書之法律關係請求上訴人給付伊美金300,000 元及自起訴狀
    繕本送達之翌日（即95年4 月26日）起至清償日止，按週年
    利率5 ﹪計算之利息。並願供擔保准為假執行宣告。原審為
    其全部勝訴之判決並酌定擔保金為准假執行宣告。其答辯聲
    明(一)上訴駁回。(二)第二審訴訟費用由上訴人負擔。
二、上訴人則以：系爭協議書，上訴人固同意分擔部分損失，是
    以判定上訴人是否有給付義務存在，應先審認被上訴人有無
    損失存在，惟查93年3 月26日之借據，當時給付建台公司定
    金新台幣200 萬元係由甲○○代墊，並非被上訴人公司。且
    該收取定金之臨時收據，其簽收人係許耀星，而非建台公司
    ，被上訴人法定代理人甲○○於93年8 月31日委託王中英律
    師所發之函，已告知建台公司於93年5 月間即已沒收定金，
    惟嗣後證明沒收定金200 萬元之統一發票載為94年5 月12
    日，二者顯不相符。又依建台公司95年11月1 日以（95）建
    發字第067 號函內容可知至93年5 月底，因上訴人仍未出面
    簽約，認買方已構成違約事實，即解除雙方買賣協議，並依
    法沒收買方定金。惟被上訴人法定代理人隱匿該情，竟於93
    年10月29日令上訴人簽署委託書並簽發93年11月16日美金30
    萬元之支票1 張作為定金之用，因未正式簽訂買賣契約，致
    該支票經被上訴人提示而退票，此後被上訴人法定代理人改
    向上訴人請求賠償，上訴人無奈被迫於94年6 月22日簽署系
    爭協議書，並換發票日為94年8 月31日，面額30萬美金之系
    爭支票，足證系爭協議書之簽立係被詐欺及脅迫所為之意思
    表示，為此以95年11月28日之上訴理由(二)狀之送達為撤銷前
    揭委託書及協議書之意思表示，原審為上訴人敗訴判決，尚
    有違誤。其上訴聲明(一)原判決廢棄。(二)被上訴人在第一審之
    訴及假執行之聲請均駁回。(三)第一、二審訴訟費用由被上訴
    人負擔。(四)如受不利判決，願供擔保，請准宣告免為假執行
    。
三、兩造不爭執及爭執事項：
  (一)不爭執部分：
    1.被上訴人受訴外人建台水泥股份有限公司（下稱建台公司
      ）委託，辦理出售位於高雄市○○○路3 號第14樓至第35
      樓辦公室及高雄市○○○路7 號地下室2 樓至11樓之事務
      。
    2.上訴人於92年9 月間與被上訴人接洽購買其中第24層樓辦
      公室及10個停車位，原約定92年12月23日與建台公司簽訂
      買賣契約，因上訴人未履行，經被上訴人自92年12月底至
      93年3 月間多次聯絡上開買賣事宜，並約定由被上訴人法
      定代理人甲○○代墊新台幣200 萬元作為定金，並由建台
      公司於93年3 月26日開立定金臨時收據予被上訴人，最後
      並協議簽訂買賣契約時間延至93年5 月底，惟上訴人屆期
      仍未履行簽約。
    3.系爭協議書兩造於94年6 月22日簽立，並由上訴人交付94
      年8 月31日期面額美金30萬元之支票予被上訴人，該支票
      未經提示，被上訴人依本協議書請求，協議書之性質為民
      法債篇中之和解，而非僅為違約金之契約。
    4.被上訴人代墊定金之新台幣200 萬元業經訴外人建台公司
      於93年5 月底沒收，但建台公司開立沒收定金之日期為94
      年5月12日。
    5.上訴人簽發第1 張支票美金30萬元票載發票日2004年11月
      16日，業據被上訴人委託聯邦銀行於2005年1 月28日提示
      而遭退票。
  (二)兩造爭點為：被上訴人依據兩造於94年6 月22日協議內容請
    求上訴人給付美金30萬元及遲延利息有無理由（含上訴人抗
    辯該協議內容係被詐欺脅迫，於發現被詐欺後為撤銷被詐欺
    意思表示有無理由）
四、本院就上開爭點判斷如下：
  (一)被上訴人受訴外人建台水泥股份有限公司（下稱建台公司）
    委託租售坐落高雄市○○○路3 號14樓至35樓之辦公室及自
    強三路7 號地下2 樓至11樓，有被上訴人提出之委託租售契
    約書影本可稽（本院卷74、75頁）。而上訴人係外國公司法
    人WEALTH FINANCIAL CORPORATION代表與被上訴人洽購上開
    建物第24層辦公室10間及車位10個（平面及機械停車位），
    雙方於92年9 月間開始洽談，92年12月至93年3 月間雙方多
    次會面，均未達成簽約，至93年3 月被上訴人要求上訴人必
    須先給付新台幣200 萬元定金，以展現誠意，惟上訴人乃向
    被上訴人借款200 萬元用以支付建台公司作為定金。至93年
    4 月28日上訴人函被上訴人表示希望建台公司能同意延展至
    5 月底簽約，如該公司礙於規定無法延期，則同意依兩造於
    93年3 月26日約定執行（即定金臨時收據內載逾期未簽約本
    定金由賣方即建台公司沒收），93年8 月31日被上訴人致函
    上訴人欲對上訴人提出詐欺告訴，嗣於93年10月29日雙方再
    次洽商，並簽立委託書，由上訴人開立93年11月16日之美金
    30萬元支票1 張交付被上訴人作為買賣第一期款簽約金，以
    上事實見95年7 月27日被上訴人之準備書狀所載雙方交易過
    程之內容及卷附委託租售契約書、書函，借據、定金臨時收
    據，統一發票，律師函，委託書等可稽（原審卷第71-85 頁
    ），並為上訴人所不爭執，足堪信實。
  (二)訴外人建台公司於95年11月1 日函復本院略以：92年8 月間
    經被上訴人公司介紹一組買方（即上訴人代表之前開外國公
    司）擬購買第24樓辦公室及10個車位，期間簽約日期一改再
    改，至93年3 月26日收受被上訴人公司甲○○先生轉交買方
    定金200 萬元，並制作收據，載明簽約期限93年4 月30日以
    前，其後在93年4 月28日該公司收到大衛公司傳真買方簽署
    之書面信函，希望簽約時間延至5 月底，惟至5 月底買方仍
    未出面簽約，本公司認為買方逾期未簽約，已構成違約事實
    ，即解除買賣協議，並依法沒收定金（本院卷32-34 頁）。
    嗣該公司於94年5 月12日始開立統一發票，載明沒收系爭定
    金200 萬元（見本院卷42-46 頁）。被上訴人並稱：沒收定
    金200 萬元時間為93年5 月份，94年5 月12日建台公司才開
    立沒收200 萬元定金之統一發票，是因為上訴人隔了一年才
    向其要200 萬元被沒收的發票（本院卷134頁）。
  (三)被上訴人既知建台公司已於93年5 月底沒收前開200 萬元定
    金，並解除系爭買賣協議。則嗣後上訴人縱然再與被上訴人
    洽談續買前開建物及車位，對於該已被沒收之200 萬元如何
    計算及賣方是否願回復已被解除之買賣協議自應明確告知，
    93年10月29日兩造再次簽立委託書又重新載明買賣系爭不動
    產之細節，對於該200 萬元已被建台公司沒收之事實，並未
    告知上訴人如何處理，且依上開委託書第二點載明買賣過戶
    手續雙方約定於93年11月16日後開始辦理。第三點則載明買
    賣價金之計算方式、第四點為上訴人簽署93年11月16日美金
    30萬元支票1 張交付被上訴人收受，並表明此支票金額支付
    第一期款簽約訂金用。（見原審卷85頁）。按兩造迄今並未
    完成由上訴人代表外國公司（買方）與建台公司（賣方）簽
    訂系爭建物及車位之書面買賣契約，為兩造所不爭執，則被
    上訴人自不得提示上訴人簽發93年11月16日期作為第一期款
    之簽約訂金用之30萬元美金支票，乃被上訴人竟於94年1 月
    28日委託聯邦銀行提示上開支票，並因該支票僅蓋上訴人印
    章未簽名而退票（見本院卷151-156 頁），被上訴人提示前
    開支票，有違雙方在93年10月29日委託書之約定事項，縱經
    退票，應非可歸責上訴人。
  (四)兩造於93年10月29日簽立委託書後，仍遲未正式簽訂系爭建
    物及車位之買賣契約，而被上訴人逕自提示上訴人簽立之上
    開支票（93.11.16日期）而退票，竟於94年5 月17日要求上
    訴人另簽立系爭支票即94年8 月31日期美金30萬元以換回前
    揭退票，（見原審卷106 頁，兩造分別在原先於93年10月29
    簽訂之委託書上附記，乙○○附記事項為取回2004年11月16
    日美金30萬元支票一張，被上訴人法定代理人甲○○則附記
    乙方收取華南銀行委託香港分行美金30萬支票一張，A/C NＺ
    00000000000-0 ，此附記事項並為兩造所不爭，見本院卷13
    5 頁，142 頁筆錄）。買賣雙方仍未簽訂系爭標的物之書面
    買賣契約，事隔1 個月許，雙方乃於94年6 月22日簽立系爭
    協議書。經查原審95年8 月15日審理時法官詢問協議書上載
    所謂「部分損失」是何意？被上訴人法定代理人稱：當時被
    告（上訴人）找我表示他們不買該不動產，我表示我們公司
    有很大的損失，至少有2,500 萬元，被告表示她無法負擔這
    麼多，後來才協議由她支付30萬美金以分攤原告受的部分損
    失，才簽立協議書」（原審卷96頁），惟被上訴人法定代理
    人在其提出之錄音帶譯文則稱上訴人叫其先付定金，交際費
    ，運作費，現在費用都付出去了，付了1 千多萬元（見本院
    卷91頁），嗣於96年9 月11日審理時亦陳明其已付了1 千多
    萬元（見本院卷160 頁）。按本件不動產買賣，其總價金不
    逾1 億元，（上訴人訴代稱依其當事人提供資料約7,600 萬
    元。見本院卷25頁），依常情判斷，縱然仲介成交，其可得
    報酬，應在新台幣1 、2 百萬元間，被上訴人所稱其已支出
    1 千多萬元甚或2,500 萬元，豈能置信。被上訴人公司僅係
    代銷售，其因本件所受損失，除代付之定金200 萬元已被建
    台公司沒收（此200 萬元，被上訴人依法得請求上訴人清償
    借款），其餘支出應僅係交際費用，縱如被上訴人所稱曾先
    後二、三次約定買賣雙方簽立契約，賣方人員多人自北部南
    下，充其量所花費之交通費，餐費亦不過數萬元而已，何來
    損失2,500 萬元，且其先後所稱損失金額不一，又未提出任
    何證據，竟誆稱損失2,500 萬元，欲要求上訴人賠償30萬元
    美金，顯與常情有悖。按被上訴人就系爭大樓辦公室及車位
    買賣僅係仲介地位，雖本件交易過程確實拖延較久，最後終
    因買方因素而無法成交，但仲介買賣實務上本就並非每件均
    能順利買賣成功，兩造於94年6 月22日最終確定取銷買賣，
    上訴人應負之責任應僅係償還被上訴人代墊之定金新台幣20
    0 萬元及被上訴人因洽談交易之必要支出，支出之費用自應
    以必要且合理為要件，而非以其握有上訴人簽發之美金30萬
    元之支票，即可要求上訴人須賠償其美金30萬元（約合新台
    幣980 萬元）。
  (五)被上訴人早在93年10月29日之前即已知其代上訴人交付建台
    公司之定金200 萬元，因上訴人延誤最後簽約期限（93年5
    月底）而被沒收，竟於93年10月29日與上訴人簽立委託書，
    不告知上訴人該200 萬元已被沒收並解除買賣，建台公司是
    否願重新洽談系爭不動產之買賣，該200 萬元可否不予沒收
    （經本院調查才發現建台公司遲至94年5 月12日才開立沒收
    定金之發票），將來正式成交時，200 萬元可否作為買賣價
    金之一部分，竟在該委託書中逕自約定於93年11月16日開始
    辦理不動產買賣過戶事宜，並即由上訴人於當日交付發票日
    為93年11月16日美金30萬元支票（即第一張支票），且於委
    託書載明該30萬元美金支票係作為支付第一期款簽約訂金用
    ，而系爭不動產買賣迄今從未簽訂買賣契約書為被上訴人所
    自認（本院卷160 頁），被上訴人竟違約於94年1 月28日提
    示上開支票而遭退票，並於94年5 月17日兩造再度接洽，由
    上訴人另簽發94年8 月31日期美金30萬元支票（即系爭第2
    張支票），以換回上開退票，並即於一個月後即94年6 月22
    日，誆稱其因本件買賣損失2,500 萬元，要求上訴人賠償其
    部分損失，並即以該第2 張支票之金額即美金30萬元作為協
    議賠償金，使上訴人陷於錯誤而應允賠償，簽立本件協議書
    ，綜上各情足堪認定上訴人所稱被詐欺而簽立系爭協議，尚
    非無據。
  (六)按因被詐欺而為意思表示者，表意人得撤銷其意思表示。撤
    銷被詐欺之意思表示，應於發見詐欺後1 年內為之。民法第
    92條第1 項前段、第93條分別定有明文，上訴人直至建台公
    司95年11月1 日以95建發字第067 號函復本院後，方知本件
    買賣早經建台公司於93年5 月底沒收200 萬元定金並解除買
    賣約定，被上訴人法定代理人隱匿上情而有後續之93年10月
    29日委託書簽立，第1 、2 張美金支票之簽發及94年6 月22
    日協議書之簽立均係被詐欺而為意思表示，故於95年11月28
    日之上訴理由(二)狀送達為撤銷被詐欺之意思表示，自符合民
    法上開關於撤銷被詐欺而為意思表示之要件，且上訴人係於
    上訴本院後，經本院調查證據結果，發現訴外人建台公司之
    函文始知悉被詐欺之事證，則其遲至第二審訴訟程序始提出
    撤銷被詐欺法律行為之抗辯，並不悖民事訴訟法第447 條第
    1 項第5 款規定，被上訴人抗辯上訴人於第二審訴訟程序提
    出新攻擊方法，不符民事訴訟法規定，尚非可採。上訴人撤
    銷系爭兩造於94年6 月22日簽立之協議，自生撤銷效力，則
    被上訴人依該被撤銷之協議內容，訴請上訴人給付其美金30
    萬元及法定遲延利息，為無理由，原審為上訴人敗訴判決，
    尚有未洽，上訴意旨指摘原判決不當，求為廢棄改判，為有
    理由，應將原判決廢棄，並駁回被上訴人在第一審之訴及假
    執行之聲請。至於被上訴人代上訴人支付系爭之定金新台幣
    200 萬元部分，被上訴人自得依法訴請上訴人清償，如有其
    他損失亦得請求上訴人賠償，乃係另一法律問題，附此明
    。兩造其餘攻擊防禦，核與判斷結果不生影響，不予一一論
    述。
五、據上論結，本件上訴為有理由，依民事訴訟法第450 條，第
    78條判決如主文。
中　　華　　民　　國　　96　　年　　9 　　月　　26　　日
                            民事第一庭
                                審判長法官   黃金石
                                法      官   林健彥
                                法      官   謝肅珍
如對本判決上訴，須於判決送達後20日內向本院提出上訴狀，其
未表明上訴理由者，應於上訴後20日內向本院提出上訴理由書（
均須按他造當事人之人數附繕本）。上訴時應提出委任律師或具
有律師資格之人之委任狀，並依附註條文規定辦理。
中　　華　　民　　國　　96　　年　　9 　　月　　27　　日
　　　　　　　　　 　 　　　　　書  記  官　 劉金萍
附註：
民事訴訟法第466條之1：
對於第二審判決上訴，上訴人應委任律師為訴訟代理人，但上訴
人或其法定代理人具有律師資格者，不在此限。
上訴人之配偶、3 親等內之血親、2 親等內之姻親，或上訴人為
法人、中央或地方機關時，其所屬專任人員具有律師資格並經法
院認為適當者，亦得為第三審訴訟代理人。
第1 項但書及第2 項情形，應於提起上訴或委任時釋明之。
                                                 W
